【裁判字號】    95,台上,2869
【裁判日期】    951220
【裁判案由】    塗銷抵押權登記等
【裁判全文】
最高法院民事判決            九十五年度台上字第二八六九號
上   訴   人  廣一建設有限公司
兼法定代理人  己○○○（吳讚盛之承受訴訟人）
上   訴   人  甲 ○ ○（同上）
              乙 ○ ○（同上）
              丙 ○ ○（同上）
共        同
訴 訟代理 人  翁 祖 立律師
              吳 志 揚律師
上 列  一 人
複 代  理 人  蘇 飛 建律師
被 上  訴 人  丁 ○ ○  住台北市○○街37巷11號
              戊 ○ ○  住同上
共        同
訴 訟代理 人  林 明 珠律師
上列當事人間請求塗銷抵押權登記等事件，上訴人對於中華民國
九十四年十月二十五日台灣高等法院第二審判決（九十四年度上
字第一○三號），提起上訴，本院判決如下：
    主  文
上訴駁回。
第三審訴訟費用由上訴人負擔。
    理  由
本件被上訴人主張：伊於民國七十六年三月十九日與上訴人廣一
建設有限公司（下稱廣一公司）訂立合建房屋契約書（下稱系爭
契約書），約定由伊提供坐落台北市○○區○○段二小段八一二
至八一四、八四一、八四二地號土地應有部分各八分之一（下稱
系爭土地），由廣一公司出資興建地上五層樓、地下室比例開挖
之建物，廣一公司並應給付伊新台幣（下同）一百三十七萬二千
六百元保證金及負擔系爭土地二分之一地價稅。伊已依約將第一
審判決附表（下稱附表）所示七紙土地所有權狀交付廣一公司，
惟該公司並未於簽約時給付伊三分之一保證金四十五萬七千五百
三十三元及負擔地價稅七十四萬二千六百九十八元，經伊於九十
三年五月二十六日催告廣一公司於七日內給付，該公司置之不理
，伊已於九十三年六月十四日解除系爭契約，廣一公司應將附表
所示七紙土地所有權狀返還與伊。又伊係與廣一公司約定，該公
司代伊繳納遺產稅罰款八十六萬八千零四十四元，得就附表所示
七筆土地應有部分各八分之一設定抵押權。廣一公司竟於七十六
年九月二十九日以己○○○、甲○○、乙○○、丙○○（下稱己
○○○等四人）之被繼承人吳讚盛名義登記為該等土地之抵押權
人，因伊與吳讚盛間並無債權債務關係，且無設定抵押權之意思
，該抵押權之登記對伊不生效力等情。依民法第二百五十九條、
第七百六十七條規定，及繼承之法律關係，求為命(一)廣一公司將
附表所示七紙土地所有權狀返還與伊。(二)己○○○等四人就上開
以吳讚盛名義登記之抵押權辦理繼承登記後予以塗銷之判決。
上訴人則以：廣一公司雖有給付保證金及地價稅之義務，但在被
上訴人未依約交付土地使用權同意書及地上物拆除切結書前，得
行使同時履行抗辯權，拒絕給付，被上訴人無權解除系爭契約。
又吳讚盛係廣一公司前法定代理人，基於廣一公司之委任及信託
，擔任系爭抵押權之登記名義人，非無法律上之原因。且縱認被
上訴人得解除契約，依約其應返還廣一公司代墊款及利息共三百
九十七萬五千六百四十二元，於被上訴人未返還前，伊得行使同
時履行抗辯權，拒絕塗銷系爭抵押權等語，資為抗辯。
原審以：被上訴人主張之事實，業據提出系爭契約書等件為證。
上訴人則以前揭情詞置辯。查系爭契約書第八條第三項記載：「
本約保證金為每坪一萬元，於簽立本約時給付三分之一」等語，
上訴人廣一公司於簽約時即應給付被上訴人保證金，其並未給付
，自簽約時起應負遲延責任。又被上訴人已於九十三年五月二十
六日函催上訴人廣一公司於七日內給付，該公司於翌日收受該函
，仍未履行，被上訴人乃於同年六月十四日通知上訴人廣一公司
解除契約，有存證信函及郵件回執在卷可稽。上訴人廣一公司雖
抗辯被上訴人未交付土地使用權同意書及地上物拆除切結書，其
得為同時履行抗辯等語。惟上訴人廣一公司並未證明其於被上訴
人催告其依約給付保證金時起，至被上訴人發函解除契約時止，
曾為同時履行之抗辯，依最高法院五十年台上字第一五五○號判
例意旨，上訴人廣一公司仍可發生遲延責任。上訴人廣一公司於
受催告後，並未履約，亦未為同時履行之抗辯，則被上訴人解除
系爭契約，應屬合法。契約既經解除，被上訴人依民法第二百五
十九條規定，請求上訴人廣一公司返還附表所示七紙土地所有權
狀，並無不合，應予准許。再者，上訴人固抗辯吳讚盛係基於廣
一公司之委任及信託，擔任系爭抵押權之登記名義人云云，惟系
爭合約書末頁附註僅記載：被上訴人繼承高玉英土地遺產稅在二
百五十萬元以內，由上訴人廣一公司代墊，以合建房屋委託該公
司出售，優先扣還，利息免計，但若因故合建不成，則加計百分
之二月息，此項墊款被上訴人同意土地加倍設定做為擔保等語，
並未約定上訴人廣一公司得指定第三人為抵押權人，且上訴人亦
未能證明被上訴人有同意以吳讚盛為抵押權人，應認被上訴人主
張上訴人擅自以吳讚盛為抵押權人而為系爭抵押權登記，為可採
信。況吳讚盛於該抵押權存續期間內，對被上訴人並無任何債權
存在，依抵押權之從屬性，被上訴人自得請求己○○○等四人辦
理繼承登記後，塗銷該抵押權。從而，被上訴人依民法第七百六
十七條及繼承之法律關係，請求吳讚盛之繼承人即上訴人己○○
○等四人就系爭抵押權辦理繼承登記後，塗銷該抵押權登記，洵
屬正當，應予准許。因而維持第一審所為上訴人敗訴之判決，駁
回其上訴。經核於法並無違背。末查所謂同時履行抗辯，係兩造
本於同一雙務契約，互負給付義務，於他方未為對待給付前，得
拒絕自己之給付。上訴人廣一公司代被上訴人墊繳遺產稅罰款八
十六萬八千零四十四元，依該公司與被上訴人所立系爭契約書記
載，如合建不成，需加計百分之二月息，固為原審認定之事實。
但被上訴人係訴請上訴人己○○○等四人塗銷以其被繼承人吳讚
盛名義登記之系爭抵押權，而吳讚盛並非系爭契約書之當事人，
被上訴人所負返還廣一公司代墊款及利息之債務，與上訴人己○
○○等四人所負塗銷系爭抵押權之債務，並非本於同一雙務契約
而發生，則上訴人抗辯於被上訴人返還廣一公司代墊款及利息共
三百九十七萬五千六百四十二元前，得行使同時履行抗辯權，拒
絕塗銷系爭抵押權等語，自無足採。原審就此雖未予論斷，但於
判決結果並無影響，依民事訴訟法第四百七十七條之一之規定，
原判決仍應予維持。又原審已於言詞辯論期日提示全案卷證與兩
造辯論（見原審卷第一八○頁），上訴人稱原審未提示被上訴人
九十三年六月十四日解除契約函，遽採為判決之基礎，有不適用
法規之違法云云，不無誤會。上訴論指，指摘原判決違背法令，
求予廢棄，非有理由。
據上論結，本件上訴為無理由。依民事訴訟法第四百八十一條、
第四百四十九條第一項、第七十八條，判決如主文。
中    華    民    國  九十五  年  十二    月  二十    日
                      最高法院民事第一庭
                          審判長法官  林  奇  福
                                法官  陳  國  禎
                                法官  陳  重  瑜
                                法官  王  仁  貴
                                法官  劉  靜  嫻
      本件正本證明與原本無異
                                      書  記  官
中    華    民    國  九十六  年    一    月    四    日
                                                      Ｋ


司法院資訊處製作；財團法人民間司法改革基金會備份。
